最高法院民事判決　　　　　　　　　　　　　　　九十三年度台上字第二一八七號
　　上　訴　人　戊○○
　　　　　　　　丙○○
　　　　　　　　丁○○
　　　　　　　　乙○○
　　共　　　同
　　訴訟代理人　張迺良律師
　　　　　　　　蔡亞寧律師
　　被 上訴 人　甲○○
右當事人間請求履行契約事件，上訴人對於中華民國九十二年五月十三日台灣高等法
院判決︵九十年度上字第一三八九號︶，提起上訴，本院判決如下：
    主  文
原判決除假執行部分外廢棄，發回台灣高等法院。
    理  由
本件被上訴人主張：伊於民國八十二年十二月七日，就訴外人莊所有坐落新竹市○
○段︵下均同段︶五七○地號、五七三地號、五七四地號︵八十三年四月二十七日併
入同段五七三地號）三筆土地︵下稱系爭土地︶簽立合建房屋契約書︵下稱系爭契約
︶，約定由伊交付莊保證金新台幣︵下同︶五百萬元，其中三百萬元於簽立系爭契
約前已交付，其餘二百萬元，則由伊簽發彰化商業銀行金額各一百萬元之支票二張，
交由莊之代理人李秉昇簽收，約定莊配合履約，僅須返還二百萬元，如違約，除
應返還五百萬元，並須加倍賠償伊，嗣施工期間莊竟惡意違約，不依約配合伊申請
辦理使用執照，造成工期延誤，莊應返還伊五百萬元保證金，莊僅返還二百萬元
，於九十年五月十一日死亡，上訴人係莊之繼承人，自應負連帶返還責任。爰求為
命上訴人連帶給付三百萬元並加付法定遲延利息之判決。
上訴人則以：莊並無違約，而系爭契約雖約定保證金數額五百萬元，但被上訴人於
訂約前，已與上訴人丁○○合意，由被上訴人出資三百萬元，共同向訴外人楊萬得購
買五七四地號土地，三百萬元由丁○○先墊支，於系爭契約簽訂前之八十二年十一月
二十六日交付三百萬元支票予丁○○，保證金因此降為二百萬元，並未於簽約時交付
保證金三百萬元，衹是系爭契約漏未改正；被上訴人未依建造執照核准設計圖施工，
擅自變更設計施工，迄未得莊及伊等同意，與契約設計藍圖及材料使用說明所示規
格嚴重出入，莊及伊自有拒絕配合被上訴人申請使用執照之權利等語，資為抗辯。
原審將第一審所為被上訴人敗訴之判決廢棄，改判如其聲明，無非以：被上訴人於八
十二年十二月七日與上訴人之被繼承人莊，就系爭土地簽立系爭契約，由莊提供
土地，由被上訴人提供資金並負責興建房屋後，再依系爭契約約定比例分配房地，被
上訴人提供保證金五百萬元予莊，約定被上訴人應分別於設計藍圖完成分配房屋建
物時交付一百萬元，建造執照核准下來時交付一百萬元，而簽發付款人為彰化商業銀
行、金額各一百萬元之支票二張交由莊之代理人李秉昇代為簽收，並已兌現等情，
為上訴人不爭之事實，堪信屬實。查被上訴人於八十二年十一月二十六日交付禁止背
書轉讓之系爭三百萬元支票一張予莊之夫黃萬春，並於八十二年十二月三十日兌領
完畢。上訴人辯稱：系爭三百萬元支票非系爭契約之保證金，而係被上訴人與丁○○
合意出資向訴外人楊萬得購買五七四地號土地，應出資之三百萬元云云，惟被上訴人
否認之，查證人朱淑靜即購買五七四地號土地之代書證稱：購地當時被上訴人未在場
，未聞黃萬春有說與被上訴人合買，亦無談到合買土地之比例出資額，土地款分三筆
，均是由黃萬春開支票支付等云云，核與證人即地主楊萬得證詞及交款備忘錄所載之
情節相符。該購地時間為八十二年十月十七日，由黃萬春於同日交付票載發票日為同
年十月十七日、十一月三日、十一月八日之支票三張，斯時被上訴人尚未交付系爭三
百萬元支票予黃萬春，且該三百萬元支票之票載發票日為八十二年十二月三十日，亦
係在上開購地交款日期之後，衡情被上訴人應不可能與丁○○合意，向訴外人楊萬得
購買五七四地號土地。苟被上訴人與丁○○合意，各出資三百萬元購地，並由丁○○
代墊，何以雙方無何書面之約定，更無任何有關出資比例及合建房屋後，應如何分配
之記載，迄未見有分配事宜之進行，與常情有悖。況如上訴人所稱，被上訴人與丁○
○每人各出資一半，而上開五四七地號土地之購地款為五百四十萬二千元，則其一半
應為二百七十萬一千元，亦非三百萬元，而系爭契約第一條及莊及丁○○致新竹市
政府市長室陳情書，均載五七四地號土地係莊所有，土地登記謄本亦僅列上訴人丁
○○一人為所有權人，均未表示被上訴人係共有人，益證被上訴人並未出資合買五七
四地號土地。另台灣高等法院八十七年度上更(二)字第三三一號兩造間請求履行契約事
件確定判決提及該三百萬元已由兩造合意另作購地之用，惟未詳述具體事證，且該判
決亦認定本件之保證金確為五百萬元，尚難據為有利於上訴人之認定。另上訴人辯稱
：系爭契約簽約時因被上訴人未帶錢，致未付三百萬元，當時忘了刪掉云云，證人李
秉昇證詞亦附和之。惟查李秉昇係代理莊訂約並代收受另外二百萬元支票之人；而
證人黃秋榮即黃萬春於訂約前委託畫圖並於訂約時在場之見證人，亦到場證稱：系爭
契約記載簽約當時交付三百萬元，不可能在現場交付，可能另外有交付支票，既然有
寫交付保證金三百萬元，應該有付，不知合買五七四地號土地事云云，與證人李秉昇
所述情節不同。證人黃秋榮係建築師事務所負責人，與兩造無法律上利害關係，自應
以證人黃秋榮所為之證言較為真實可信。再徵諸李秉昇於代筆書立系爭契約當時，對
非屬契約重要部分之地磚如何選擇等瑣細事項如有增刪，均詳細列載增刪之字數，並
由雙方蓋章確認等情，足見雙方於訂約時態度至為嚴謹慎密，若被上訴人確無交付保
證金三百萬元，衡情應無不要求將系爭契約保證金之記載更正為二百萬元。至被上訴
人在另案台灣新竹地方法院八十五年度重訴字第八七號請求履行契約事件及於新竹市
香山區公所調解委員會進行調解時，曾謂其保證金為二百萬元，惟被上訴人已表明上
開事件起訴及調解時，因僅請求返還保證金二百萬元之條件已成就，故先請求該二百
萬元，另三百萬元保留而未提出，非謂全部保證金僅有二百萬元而已，核與系爭契約
第四條第二項約定保證金二百萬元之退款辦法相符，亦難為有利於上訴人之認定。系
爭契約訂立時已附分配房屋、地下室車位及價目表等附件，證人黃秋榮並證稱：黃萬
春係在訂約前，即已委託伊畫製上開圖表云云，堪認被上訴人主張：系爭三百萬元支
票於系爭契約訂立前交付，係因雙方先口頭約定，故先行交付作為履約保證金等節，
亦符合常情。被上訴人交付三百萬元之履約保證金，雖未約定退還期限或條件，惟證
人黃秋榮已證稱：係為保證契約之履行云云，自應於被上訴人依約履行系爭合建契約
，完成合建工程時退還。上訴人對於系爭合建之房屋，被上訴人是否按圖施工及有無
逾期，固有爭執，並抗辯被上訴人違約，而拒不會同辦理申請消防檢查。惟被上訴人
就其合建房屋已依約於八十六年一月二十九日通過主管機關檢查，並取得使用執照之
事實，已經兩造間另案最高法院八十七年度台上字第二一四一號請求履行契約事件確
定判決所認定，足證被上訴人依約履行完畢，被上訴人自得請求返還已付之保證金三
百萬元。被上訴人本於系爭契約約定及繼承法則，請求上訴人連帶給付三百萬元及其
利息，應予准許等詞。為其判斷之基礎。
按判決書理由項下，應記載關於攻擊或防禦方法之意見，民事訴訟法第二百二十六條
第三項定有明文，法院為被告敗訴之判決，而其關於防禦方法之意見有未記載於判決
理由項下者，即為同法第四百六十九條第六款所謂判決不備理由。查上訴人以被上訴
人提出之房屋，因與原設計圖多處不符，且結構有安全之虞，於被上訴人未依債之本
旨提出原圖說之房屋前，行使同時履行抗辯︵見原判決事實欄乙、二、(三)︶，自屬重
要之防禦方法。乃原審疏未注意，恝置不論，自難謂無理由不備之違法。上訴論旨，
指摘原判決不當，求予廢棄，非無理由。
據上論結，本件上訴為有理由。依民事訴訟法第四百七十七條第一項、第四百七十八
條第二項，判決如主文。
中　　　華　　　民　　　國　　九十三　　年　　　十　　　月　　二十八　　日
                              最高法院民事第七庭
                                  審判長法官  許　朝　雄
                                        法官  謝　正　勝
                                        法官  劉　福　來
                                        法官  鄭　玉　山
                                        法官  吳　麗　女
      右正本證明與原本無異
                                              書  記  官
中　　　華　　　民　　　國　　九十三　　年　　 十一 　　月　　　十　　　日
                                                                        Ｅ
